【裁判字號】    85,台上,216
【裁判日期】    850112
【裁判案由】    違反證券交易法
【裁判全文】
最高法院刑事判決                                八十五年度台上字第二一六號
    上訴人  遠東證券股份有限公司
    代表人  張昭祿
    代理人  陳凱聲律師
            黃子素律師
    被  告  甲○○
            乙○○
右上訴人因自訴被告等違反證券交易法案件，不服台灣高等法院中華民國八十四年五
月三十一日第二審判決（八十四年度上訴字第二七九四號，自訴案號：台灣台北地方
法院八十三年度自字第一四六二號），提起上訴，本院判決如左：
    主  文
原判決撤銷，發回台灣高等法院。
    理  由
本件原判決以上訴人遠東證券股份有限公司（代表人張昭祿）在第一審法院自訴意旨
略稱：被告甲○○、乙○○均在上訴人公司開戶，簽訂委託買賣證券受託契約。民國
八十三年十月三日，被告二人分別委託上訴人買進股票，甲○○委買農林股票五萬股
、華國股票十五萬股，總計股款及手續費共新台幣（下同）五一、八二三、七三五元
（自訴狀及一、二審判決均誤繕為五一、八二三○、七四一元）；乙○○委買農林股
票二十萬股、華國股票十五萬股、全友股票五千股，總計股款及手續費共六五五、四
六○、二六八元。該二人均以案外人洪福證券股份有限公司之支票向上訴人辦理交割
。復於同月四日，甲○○再委買農林股票四十六萬八千股、華國股票八萬股，總計股
款、手續費共為七○、四三○、二一七元；乙○○委買農林股票三十一萬二千股、華
國股票十二萬股、永昌股票一百萬股，總計股款、手續費八○、五六二、六三四元。
詎料被告二人所交付之洪福證券股份有限公司支票均遭退票，且另買進之股票亦未辦
理交割，上訴人不得已，依規定向台灣證券交易所申報被告二人違約，並依規定將其
股票賣出，上訴人因此發生差價損失，因認被告二人均涉犯證券交易法第一百七十一
條、第一百五十五條第一項第一款、第六款之罪嫌云云。原判決認上訴人所訴較重之
違反證券交易法第一百五十五條第一項第一款第六款、第一百七十一條之罪，係侵害
社會法益之罪，上訴人並非該項犯罪之直接被害人，依法不得提起自訴，因而撤銷第
一審諭知被告等均無罪之判決，改判均諭知本件自訴不受理，固非無見。惟查，違反
證券交易法第一百五十五條第一項第一款第六款、第一百七十一條之罪，雖係侵害社
會法益之罪，但參諸台灣證券交易所股份有限公司營業細則第九十一條之規定，證券
經紀商代委託人買進股票後，委託人不付款或付款不為兌現時，證券經紀商仍須代委
託人辦理交割手續，並對相對人負支付股款之義務。則證券經紀商即是證券交易法第
一百五十五條第三項「善意買入有價證券之人」。該條項復允許善意買入有價證券之
人，就其所受之損害，有損害賠償請求權。本件自訴意旨指因被告等不實際成交，上
訴人須自行負擔股款，嗣於賣出系爭股票時，又因股價大跌而損失一億六千二百三十
九萬餘元，綜上說明，被告等若違反證券交易法第一百五十五條第一項第一款第六款
、第一百七十一條之罪，除侵害社會法益外，是否兼及侵害個人法益，亦即上訴人是
否為直接被害人而得提起本件自訴仍有待查明。上訴意旨，執此指摘原判決不當，非
無理由，應認有撤銷發回更審之原因。至自訴詐欺部分，基於審判不可分原則，應併
予發回。
據上論結，應依刑事訴訟法第三百九十七條、第四百零一條，判決如主文。
中      華      民      國    八十五    年      一      月     十二     日
                              最高法院刑事第三庭
                                  審判長法官  施  文  仁
                                        法官  陳  炳  煌
                                        法官  張  淳  淙
                                        法官  洪  文  章
                                        法官  吳  昭  瑩
      右正本證明與原本無異
                                              書  記  官
中      華      民      國    八十五    年      一      月     十七     日


司法院資訊處製作；財團法人民間司法改革基金會備份。
